臺灣士林地方法院刑事判決　　　　　　 100年度訴緝字第12號
公 訴 人　臺灣士林地方法院檢察署檢察官
被　　告　楊玟莉
上列被告因偽造文書等案件，經檢察官提起公訴（96年度偵緝字
第1276號），被告於準備程序中就被訴事實為有罪之陳述，經本
院合議庭裁定由受命法官獨任進行簡式審判程序後，判決如下：
    主  文
楊玟莉連續意圖為自己不法之所有，而侵占業務上所持有他人之
物，處有期徒刑壹年，減為有期徒刑陸月，如易科罰金，以銀元
參佰元即新臺幣玖佰元折算壹日。未扣案偽造之「呂水戥」、「
林正吉」印章各壹顆，及偽造之台北市布商業同業公會收據上（
收據編號95190 號）偽造之「臺北市布商業同業公會圖記」、「
呂水戥」、「林正吉」印文各壹枚，均沒收。
    事實及理由
一、本案犯罪事實如下：楊玟莉自民國94年2 月起至95年7 月止
    ，在址設台北市大同區○○○路○ 段153 號4 樓之台北市布
    商業同業公會（下稱布商公會）擔任秘書，負責該公會收款
    及帳務處理等會計、出納事務，為從事業務之人。詎楊玟莉
    因積欠信用卡債務，無力償還，竟基於意圖為自己不法所有
    之概括犯意，利用收取公會款項及處理公會帳務之機會，自
    94年9 月底某日起，至95年6 月間某日止，連續將業務上持
    有之該公會95年度會員會費、大會手冊廣告費、理監事捐助
    款、網路建置補助費侵占入己，侵占金額共計新臺幣（下同
    ）1,017,083 元。於此期間，楊玟莉為便利其侵占款項，竟
    未經布商公會、該公會理事長呂水戥、該公會常務理事林正
    吉同意，於95年5 月前之此期間某日，在不詳地點，委請不
    知情之印刷業者印製上有「臺北市布商業同業公會圖記」偽
    造印文之該公會偽造收據，並委請不知情之刻印店人員，偽
    刻「呂水戥」、「林正吉」印章各1 顆，而於95年5 月底某
    日收取該公會理事邱顯錦交付之大會手冊廣告費6,000 元前
    ，先在上開布商公會址，蓋印偽造之「呂水戥」、「林正吉
    」印文各1 枚在前揭偽造收據上（收據編號95190 號），且
    於95年5 月底某日收取邱顯錦交付之前開款項時，交付該偽
    造收據與邱顯錦而行使，足生損害於布商公會、呂水戥、林
    正吉、邱顯錦。嗣於95年7 月10日，邱顯錦與呂水戥聊天時
    談及此事，且經邱顯錦出示上揭偽造收據與呂水戥觀覽，經
    呂水戥發覺其上印文有異，查核帳目，始查悉上情。
二、上開事實有下列證據可以證明：
（一）被告楊玟莉於警詢、偵查、本院之自白。
（二）證人呂水戥、邱顯錦於警詢、偵查之證述。
（三）被告出具之已收未收會員資料、已收未收理監事捐助款資
      料、侵占金額統計資料各影本1 份，被告向布商公會出具
      之自白書影本1 份、本票影本3紙。
（四）偽造之布商公會收據（收據編號95190 號）1 紙、攝有被
      告偽造之「呂水戥」及「林正吉」印章2 顆之相片2 幀。
（五）布商公會96年12月12日函文暨所附收據、傳票、存摺明細
      、現金月報表等資料。
三、茲對被告論罪科刑如下：
（一）刑法業於94年2 月2 日修正公布，並於被告行為後之95年
      7 月1 日施行（以下簡稱修正後刑法，95年7 月1 日修正
      施行前刑法以下簡稱修正前刑法），參酌最高法院95年5
      月23日刑事庭第8 次會議決議，修正後刑法第2 條第1 項
      之規定，係規範行為後法律變更所生新舊法律比較適用之
      準據法，於修正後刑法施行後，應適用修正後刑法第2 條
      第1 項之規定，為「從舊從輕」之比較，本案涉及法律變
      更部分，如附表所示，業經比較修正前後刑法何者較為有
      利，故依修正後刑法第2 條第1 項前段規定，均適用最有
      利於被告之修正前刑法，合先敘明。
（二）被告係布商公會之秘書，負責該公會收款及帳務處理等會
      計、出納事務，為從事業務之人，核其所為，係犯刑法第
      336 條第2 項之侵占業務上持有之物罪，及刑法第216 條
      、第210 條之行使偽造私文書罪。被告利用不知情之印刷
      業者印製偽造之布商公會收據，及利用不知情之刻印店人
      員，偽造「呂水戥」、「林正吉」印章各1 顆，為間接正
      犯。被告偽造印章，及在布商公會收據（收據編號95190
      號）上偽造「臺北市布商業同業公會圖記」、「呂水戥」
      、「林正吉」印文之行為，為其偽造私文書之階段行為，
      而其偽造私文書後復持以行使，其偽造之低度行為應為行
      使之高度行為所吸收，均不另論罪。被告自94年9 月底某
      日起，至95年6 月間某日止，多次將業務上持有之布商公
      會會員會費、大會手冊廣告費、理監事捐助款、網路建置
      補助費侵占入己的犯行，時間緊接，方法相同，觸犯構成
      要件相同之罪名，顯係基於概括犯意反覆為之，應依修正
      前刑法第56條之規定，以連續犯論以一罪，並依法加重其
      刑。被告所犯連續侵占業務上持有之物罪、行使偽造私文
      書罪間，具有方法目的之牽連關係，應依修正前刑法第55
      條規定，從一重論以連續侵占業務上持有之物罪處斷。公
      訴人於起訴書內，以被告主動向臺灣士林地方法院檢察署
      報到陳述此情，而認被告有自首情事，然查：被告主動向
      臺灣士林地方法院檢察署報到陳述之日期為95年8 月14日
      ，此有報告書及訊問筆錄各1 份在卷可參（參95年度他字
      第2799號卷第1 頁至第4 頁），惟本件早於95年7 月10日
      即經呂水戥向臺北市政府警察局大同分局報案，且於95年
      7 月18日完成筆錄製作，此有臺北市政府警察局大同分局
      受理各類案件紀錄表、呂水戥之警詢筆錄各1 份存卷可考
      （參95年度他字第2799號卷第16頁、第31頁至第32頁），
      足見在被告向檢察官陳述此案前，此案早已為有偵查犯罪
      權限之機關發覺，自不符合自首要件，檢察官對此顯有誤
      會，併此敘明。爰審酌被告因經濟狀況不佳，竟悖於雇主
      所託，將業務上持有之款項侵占入己，其金額高達1,017,
      083 元，而其為遂其犯行，甚至偽造公會收據並持以行使
      ，惡性非輕，而其案發後經通緝到案，迄100 年6 月13日
      始與被害人布商公會達成和解，由被告按月賠償8,000 元
      之方式，逐步清償其侵占之金額，此有本院100 年度附民
      字第112 號調解筆錄在卷足憑，尚有彌補所造成損害之悔
      意等一切情狀，量處如主文所示之刑。被告犯罪時間係於
      96年4 月24日以前，應依中華民國96年罪犯減刑條例第2
      條第1 項第3 款之規定，減其刑期二分之一，並依修正前
      刑法第41條第1 項前段規定，諭知減得之刑的易科罰金折
      算標準。被告偽造之「呂水戥」、「林正吉」印章各1 顆
      ，不能證明已經滅失，應依刑法第219 條之規定宣告沒收
      ；偽造之布商公會收據（收據編號95190 號，附於95年度
      他字第2799號卷第38頁上方）固經被告交付與邱顯錦，而
      已非被告所有，惟該收據上偽造之「臺北市布商業同業公
      會圖記」、「呂水戥」、「林正吉」印文各1 枚，不問屬
      於犯人與否，仍應依刑法第219 條規定宣告沒收。檢察官
      公訴意旨雖認被告為掩飾其業務侵占犯行，曾連續多次偽
      造布商公會收據並持以行使，然本件事證僅能顯示被告曾
      偽造上開布商公會收據（收據編號95190 號）後，交付邱
      顯錦而行使，而無其他偽造收據並行使之事證附於卷內，
      公訴人認被告有多次行使偽造私文書之犯行，即與本件事
      證不合，惟公訴人認被告其他行使偽造私文書之犯行與本
      院上開論罪之行使偽造私文書罪之間，有修正前刑法連續
      犯之裁判上一罪關係，本院就此爰不另為無罪之諭知，併
      此敘明。
四、依刑事訴訟法第299 條第1 項前段、第273 條之1 第1 項、
    第310 條之2 、第454 條，刑法第2 條第1 項前段、第216
    條、第210 條、第336 條第2 項、第219 條，修正前刑法第
    55條、第56條、第41條第1 項前段，中華民國96年罪犯減刑
    條例第2 條第1 項第3 款、第7 條、第9 條，95年7 月1 日
    修正施行前罰金罰鍰提高標準條例第2 條（現已廢止），現
    行法規所定貨幣單位折算新臺幣條例第2 條，刑法施行法第
    1 條之1 ，判決如主文。
五、如不服本判決，得於收受判決書送達之日起10日內，向本院
    提起上訴。
本案經檢察官蔡元仕到庭執行職務。
中    華    民    國  100     年    8     月    19    日
                              臺灣士林地方法院刑事第六庭
                                  法  官    鄭光婷
以上正本證明與原本無異。
如不服本判決應於收受判決後10日內向本院提出上訴書狀，並應
敘述具體理由。其未敘述上訴理由者，應於上訴期間屆滿後20日
內向本院補提理由書( 均須按他造當事人之人數附繕本) ，切勿
逕送上級法院」。
                                  書記官    方蘭芬
中    華    民    國   100    年    8     月    22    日
附錄本案論罪科刑法條全文：
中華民國刑法第336條
（公務公益侵占罪、業務侵占罪）
對於公務上或因公益所持有之物，犯前條第1 項之罪者，處1 年
以上7 年以下有期徒刑，得併科5 千元以下罰金。
對於業務上所持有之物，犯前條第1 項之罪者，處6 月以上5 年
以下有期徒刑，得併科3 千元以下罰金。
前二項之未遂犯罰之。
中華民國刑法第216條
（行使偽造變造或登載不實之文書罪）
行使第210 條至第215 條之文書者，依偽造、變造文書或登載不
實事項或使登載不實事項之規定處斷。
中華民國刑法第210條
（偽造變造私文書罪）
偽造、變造私文書，足以生損害於公眾或他人者，處5 年以下有
期徒刑。
中華民國刑法第219條
（沒收之特例）
偽造之印章、印文或署押，不問屬於犯人與否，沒收之。
附表：
┌──┬──────┬────────┬────────┬────────┐
│編號│ 比較法條   │修正前刑法於本案│修正後刑法於本案│依從舊從輕原則比│
│    │            │適用之法律效果  │適用之法律效果  │較結果          │
├──┼──────┼────────┼────────┼────────┤
│ 1  │刑法第55條有│具有方法目的或原│該部分規定業已刪│從修正前刑法較有│
│    │關牽連犯之規│因結果之複數犯行│除，故具有方法目│利於被告        │
│    │定部分      │得從一重處斷    │的或原因結果之複│                │
│    │            │                │數犯行需數罪併罰│                │
├──┼──────┼────────┼────────┼────────┤
│ 2  │刑法第56條有│連續數行為而犯同│該條業已刪除，故│從修正前刑法較有│
│    │關連續犯之規│一罪名得以一罪論│數行為均犯同一罪│利於被告        │
│    │定          │，但得加重其刑至│名需數罪併罰    │                │
│    │            │二分之一        │                │                │
├──┼──────┼────────┼────────┼────────┤
│ 3  │刑法第41條第│犯最重本刑為5 年│犯最重本刑為5 年│從修正前刑法較有│
│    │1項前段     │以下有期徒刑以下│以下有期徒刑以下│利於被告        │
│    │            │之刑之罪，而受6 │之刑之罪，而受6 │                │
│    │            │個月以下有期徒刑│月以下有期徒刑或│                │
│    │            │或拘役之宣告，因│拘役之宣告者，得│                │
│    │            │身體、教育、職業│以新臺幣1000元、│                │
│    │            │、家庭之關係或其│2000或3000元折算│                │
│    │            │他正當事由，執行│1 日，易科罰金。│                │
│    │            │顯有困難者，得以│                │                │
│    │            │銀元1 元以上3 元│                │                │
│    │            │以下折算1 日，易│                │                │
│    │            │科罰金。        │                │                │
│    │            │依廢止前罰金罰鍰│                │                │
│    │            │提高標準條例第2 │                │                │
│    │            │條前段規定，就其│                │                │
│    │            │原定數額提高為  │                │                │
│    │            │100 倍折算1 日，│                │                │
│    │            │故易科罰金折算標│                │                │
│    │            │準，最高得以銀元│                │                │
│    │            │300 元即新臺幣  │                │                │
│    │            │900 元折算1 日  │                │                │
├──┼──────┼────────┼────────┼────────┤
│ 4  │刑法第33條第│罰金刑為銀元1 元│新臺幣1,000 元以│從修正前刑法較有│
│    │5款         │以上，參以廢止前│上，以百元計算之│利於被告        │
│    │            │罰金罰鍰提高標準│                │                │
│    │            │條例第1 條前段規│                │                │
│    │            │定，得就原定數額│                │                │
│    │            │提高2 倍至10倍，│                │                │
│    │            │及現行法規所定貨│                │                │
│    │            │幣單位折算新臺幣│                │                │
│    │            │條例第2 條規定，│                │                │
│    │            │銀元以新臺幣元之│                │                │
│    │            │3 倍折算，故罰金│                │                │
│    │            │刑得為新臺幣30元│                │                │
│    │            │以上            │                │                │
└──┴──────┴────────┴────────┴────────┘